---
title: "aprendeR"
author: "Andrea Fernández Conde"
site: bookdown::bookdown_site
documentclass: book
output:
  bookdown::html_book:
    css: estilos.css
  #bookdown::pdf_book:
      #includes:
        #in_header: estilos.css
  bookdown::gitbook:
    css: estilos.css
    lib_dir: assets
    split_by: section
    #download: [["aprendeR.pdf", "PDF"]]
    github-repo: salimv19/ssR
    config:
      toolbar:
        position: static
      sharing:
        facebook: no
        twitter: no
        google: yes
        linkedin: yes
        weibo: no
        instapper: no
        vk: no
bibliography: ["bib.bib"]
biblio-style: apalike
link-citations: yes
language:
  label:
    fig: 'Figura '
---
#Introducción

```{r setupI, include=FALSE}
knitr::opts_chunk$set(echo = TRUE, error = FALSE, message = FALSE, warning = FALSE)
library(knitr)
library(dplyr)
library(ggplot2)
#library(rformat)
```

`R` inicia a principios de los noventas en la Universidad de Auckland en
Nueva Zelanda. Ross Ihaka, profesor del departamento de estadística, pensaba que
debía existir una alternativa superior para el análisis de datos realizado por
los alumnos, que utilizaban lo que él llamaba *programas viejos y cuchos*.
Robert Gentleman le sugiere a Ross escribir un software cuya ambición inicial
era poder enseñar sus cursos de licenciatura de primer año. 
Así, en 1991 generan una estructura básica a través de la cuál
sus estudiantes podían hacer análisis de datos y producir modelos gráficos de la
información. Lo bautizan `R` por sus iniciales [@rorigins].

Ross y Robert no comercializan el software sino que lo ponen a disposición de 
otros interesados. Ross ha expresado que `R` cambió su opinión acerca de 
la humanidad pues es el resultado del trabajo de muchos que no reciben 
ingresos o reconocimiento por el mismo [@rorigins]. En 1996, presentan
`R` en un paper introductorio [@ihaka1996r]. 

A partir de entonces, `R` ha crecido en forma importante. Entre los contribuidores
actuales más relevantes se encuentra Hadley Wickham, alumno de licenciatura en el 
departamento de estadística de la Universidad de Auckland cuando `R` se encontraba
en desarrollo. En la gráfica siguiente, se muestran las descargas anuales de paquetes 
de `R` del 2012 al 2016 del espejo de RStudio ^[Estos números representan únicamente una fracción de las descargas de `R` en el mundo pues existen múltiples espejos del software de donde es posible realizar la descarga. Los datos son tomados de @cranlogs.].

```{r, cache=TRUE, fig.cap="Descargas anuales del espejo de RStudio de paquetes de R de 2012 a 2016 (en millones).", echo = FALSE, fig.width=7, fig.height=4.5, fig.align = 'center'}
library(cranlogs)
df <- cran_downloads(from = "2012-01-01", to ="2016-12-31") %>%
  mutate(tipo = "paquetes")
#df.r <- cran_downloads("R", from = "2015-01-01", to ="2016-12-31") %>%
#  mutate(tipo = "R")
#df2 <- plyr::rbind.fill(df, df.r) %>%
df2 <- dplyr::mutate(df, year = lubridate::year(date)) %>%
  dplyr::group_by(year, tipo) %>%
  dplyr::summarise(count = sum(count, na.rm = T)) %>%
  mutate(count = count/1000000)

group.colors <- c(paquetes = "steelblue")#, R = "indianred3")
ggplot(df2, aes(x = year, y = count, group = tipo, fill = tipo)) + 
  geom_bar(stat = "identity") +
  scale_fill_manual(values=group.colors) +
  geom_text(aes(label = round(count, 2)), vjust = -0.5, color = "black") +
  theme_bw() + 
  ylab("millones de descargas") + xlab("año")
```

En el 2016 paquetes de `R` fueron descargados `r formatC(floor(df2$count[df2$year==2016 & df2$tipo == "paquetes"]*1000000), format = "d", big.mark=",")` veces.
El aumento en la popularidad de `R` no es el único elemento por el cuál `R` es un lenguaje valioso. Sin embargo, el que sea un lenguaje comúnmente enseñado en universidades y utilizado en empresas, lo convierte en una habilidad con considerable valor de mercado.

En la encuesta de `Stackoverflow`, `R` se encuentra en el lugar séptimo de los mejores pagados para
los desarrolladores cuya ocupación es matemáticas, superando a `Python` y a `SQL`  [@stackoverflowsurvey16, Top paying tech per occupation, mathematics].
En cuanto a las tecnologías más populares por tipo de desarrollador que declara
dedicarse a matemáticas y datos, `R` está en el sexto lugar, el primer lugar
lo tiene `python`, seguido de `SQL` [@stackoverflowsurvey16, Most Popular Technologies per Dev Type, Math and Data]. 

Actualmente, `R`, `python` y `SQL` se encuentran entre las herramientas más
populares tanto entre desarrolladores como empresas, aunque no son las únicas. 
La decisión de aprender
alguno de estos lenguajes depende de muchos factores, entre ellos cuán natural
resulta la interacción individual con cada cuál, el lenguaje preferido en el 
grupo de trabajo particular y el tipo de análisis que se requiere realizar en
el día a día. Escapa del objetivo de este manual el realizar una comparación 
exhaustiva de tecnologías pero se recomienda tener en cuenta que cada herramienta
tiene una especialidad específica y, particularmente en un ambiente de producción,
es necesario tener esto en consideración.

`R` es un excelente lenguaje para aprender ciencia de datos; de hecho en @cran
se describe a `R` como un proyecto para estadística computacional. Esto lo 
convierte en un lenguaje único pues fue construido por estadísticos y diseñado
para realizar análisis de datos.

Su uso generalizado en la comunidad estadística tiene la ventaja de que casi
cualquier prueba o técnica estadística puede ser encontrada en algún paquete de
`R` [@recommendr]. Además, existe una documentación extensa y 
estandarizada que facilita su uso. 

Aunque el material para aprender `R` es amplio y hay una comunidad mundial muy
activa que constantemente produce nuevos recursos, existen pocas referencias
que faciliten iniciar su aprendizaje para hispanoparlantes. En general,
la documentación, listas de distribución, libros y tutoriales están escritos 
en inglés. 

Este manual tiene como objetivo guiar a principiantes en programación que
tienen una formación previa como analistas de datos. El enfoque principal es 
el de facilitar de ejemplos que permitan al analista traducir la manipulación 
de datos que ya saben realizar en otro ambiente a `R`. 

El manual se estructura como sigue: en el capítulo [2](#r-lo-basico) , se introducen elementos
básicos para poder iniciar el trabajo en `R`. Se especifica cómo instalar el 
software, se recomienda utilizar un editor especializado, así como paquetes
útiles para diferentes tareas. En particular, se explica cómo guardar código de 
manera que otras personas puedan ejecutarlo y cómo realizar documentos reproducibles. 
Por último, se explica cómo accesar a la ayuda y documentación, así como la forma
en la que puede optimizarse su funcionamiento. Este capítulo actúa más como una
referencia general para poder realizar el trabajo en el ambiente.

En el capítulo [3](#estructuras-y-funciones), se introducen las funciones, las estructuras de datos y las 
estructuras de control disponibles en el lenguaje. El capítulo [4](#vectorizacion-la-familia-apply-y-otros), explica 
como operar los objetos y estructuras detallados en el capítulo anterior, proporcionando
múltiples ejemplos y ejercicios para familiarizar al lector con el lenguaje. 

El capítulo [5](#herramientas-basicas-para-un-proyecto-de-datos), detalla las herramientas básicas para poder realizar un proyecto
de datos en `R`. Las herramientas que se desarrollan en este capítulo permiten
iterar sobre parte del ciclo de un proyecto de datos: importación de datos al ambiente, 
manipulación, limpieza y visualización de los mismos. Éstas herramientas 
permiten operar sobre los objetos introducidos en el capítulo 3 en una forma
eficiente, fácil de aprender, fácil de leer y que permite que el usuario realice manipulaciones
de datos complejas que le permitirán, a su vez, utilizar todas las herramientas
de modelado que `R` posee que necesitan como insumo datos limpios y preparados
en una forma específica. 

Cada capítulo incluye ejercicios y respuestas a los mismos; al final se recomienda
material adicional para repasar los conceptos estudiados. El material se encuentra
disponible electrónicamente en [https://github.com/animalito/aprendeR](https://github.com/animalito/aprendeR). Para 
facilitar el aprendizaje, se recomienda descargar los materiales o clonar el 
repositorio, esto permite revisar el material y el código desde el ambiente local
evitando copiar y pegar el mismo para su ejecución. 

<!-- If you need PDF output, uncomment bookdown::pdf_book above in YAML. You will need a LaTeX installation, e.g., https://yihui.name/tinytex/ -->
